最　高　行　政　法　院　判　決
                                     100年度判字第1060號
上  訴  人　齊揚開發股份有限公司
代　表　人　汪海清
訴訟代理人　楊忠耕
被 上訴 人　新北市政府稅捐稽徵處（原名臺北縣政府稅捐稽徵
            處）
代　表　人　許慈美
上列當事人間地價稅事件，上訴人對於中華民國99年6月24日臺
北高等行政法院99年度訴字第521號判決，提起上訴，本院判決
如下：
　　主  文
原判決關於駁回坐落新北市○○區○○○段頂南勢角小段292-2
、292-3、291-4、291-11、295-8、295-11地號等6筆土地及該訴
訟費用部分均廢棄，發回臺北高等行政法院。
其餘上訴駁回。
駁回部分上訴審訴訟費用由上訴人負擔。
　　理  由
一、本件上訴人所有坐落新北市中和區（即原臺北縣中和市○○
    ○○段頂南勢角小段160地號等49筆土地，經被上訴人所屬
    中和分處核定民國94年地價稅計新臺幣（下同）16,991,776
    元。上訴人不服，針對其中按一般用地稅率課徵之43筆（上
    訴人誤為44筆）土地，循序提起訴願，遭決定駁回，就其中
    如附表之40筆土地（下稱系爭土地）提起行政訴訟，經原審
    判決駁回，乃提起本件上訴。
二、上訴人起訴主張：（一）系爭土地係依前臺北縣政府（現改
    制為新北市政府，下同）62年1月17日發布都市計畫編定為
    特種工業區迄今，已逾30餘年，惟主觀及客觀條件下，上訴
    人所有土地已極不適合供作為高度汙染危險性之工業使用，
    主觀上確有協助主管機關變更使用分區之強烈意願，惟受限
    於變更之主管權責所在，非不願按目的事業主管機關核定規
    劃使用，實係不能依法使用。（二）系爭土地中之291-1地
    號等15筆土地（下稱系爭291-1地號等15筆土地）為高速公
    路兩側路權邊界外8公尺○○○區○○○○○路兩側公私有
    建築物與廣告物禁建限建辦法」（下稱禁建限建辦法）第3
    條第1項第1款規定：「公路兩側禁建範圍如左：一、高速公
    路兩側路權邊界外8公尺以內地區。」不得建築使用，亦為
    現代化國家要保障一般國民大眾交通運輸上生命安全之基本
    作為，應依據土地稅減免規則第11條之1或第11條之4予以適
    度之減免地價稅。（三）系爭土地中之288-2、292-2、292-
    3、292-4、291-4、291-11、295-8、295-11地號等8筆土地
    （下稱系爭288-2地號等8筆土地）之平均坡度係超過百分之
    三十，尚未逾百分之五十五，依建築技術規則建築設計施工
    編第262條第1項第1款規定屬「不得開發建築」，即使「雜
    項工作物（例如圍牆等）亦屬不得開發建築範圍」，遑論其
    餘建築項目，該「不得開發建築」與同條第3項之「不得配
    置建築物」規定，均同屬禁制規定。又法定空地或開放空間
    之使用乃相對於建築物主體已存在之狀態，系爭288-2地號
    等8筆土地上係種植雜木林，並無建築本體之存在，亦無可
    作法定空地或開放空間使用之餘地等語，求為判決訴願決定
    及原處分（復查決定）均撤銷。
三、被上訴人則以：（一）系爭土地係上訴人於93年2月9日因母
    公司齊魯企業股份有限公司（下稱齊魯公司）辨理法人分割
    而承受取得，又上開土地中有35筆土地原為齊魯公司玻璃纖
    維塑膠廠工廠登記證之廠地，原按工業用地稅率課徵地價稅
    ，惟於93年間清查時，查獲該工廠登記證業於85年10月24日
    註銷，是系爭土地顯未按工業主管機關核定規劃使用。（二
    ）系爭291-1地號等15筆土地雖有部分或全部面積位於高速
    公路兩側路權邊界外8公尺範圍內，惟既屬都市計畫範圍內
    之「特種工業區」，依禁建限建辦法第2條規定及交通○○
    ○區○道○○○路局北區工程處（下稱高工處）97年3月11
    日北工木字第0976002305號函，該等土地仍得依都市計畫法
    、建築法及廣告物管理辦法之規定辦理，即可依都市計畫編
    定之「特種工業區」使用，尚無受禁建限建辦法第3條第1項
    第1款規定之限制而不能建築使用情事。（三）依上訴人提
    供之土地坡度分析彙整表所載，系爭288-2地號等8筆土地之
    平均坡度係超過百分之三十尚未逾百分之五十五，依建築技
    術規則建築設計施工編第262條規定仍得作建築之法定空地
    或開放空間使用，是依內政部93年4月12日臺內地字第09300
    69450號令訂定之平均地權條例第22條有關依法限制建築、
    依法不能建築之界定作業原則，尚不得視為限制建築或依法
    不能建築之土地。又上訴人雖提供經建築師簽證之土地坡度
    分析圖表，惟上開資料經前臺北縣政府工務局委請臺灣省建
    築師公會臺北辦事處（下稱建築師公會）協助審查結果，並
    未認同其分析方式而要求上訴人補件，並因上訴人未補件致
    迄仍未經有關權責機關認定屬不能建築之土地。該等土地既
    為中和市都市計畫之「特種工業區」或「住宅區」，又現場
    係種植雜木林，且迄未經權責機關認定為不能建築之土地，
    是被上訴人按一般用地稅率課徵地價稅，並無違誤等語，資
    為抗辯，求為判決駁回上訴人之訴。
四、原審判決駁回上訴人在原審之訴，係以：（一）系爭土地係
    上訴人於93年2月9日因齊魯公司辦理法人分割而承受取得，
    上開土地中有35筆土地原為齊魯公司玻璃纖維塑膠廠之廠地
    而按工業用地稅率課徵地價稅，惟被上訴人於93年清查時，
    查獲該工廠登記證業於85年10月24日經公告註銷。上訴人雖
    主張系爭土地部分係出租予威海紙器有限公司，惟威海紙器
    有限公司並未領有工廠登記證，是系爭土地顯未按工業主管
    機關核定規劃使用方式供事業使用，自與土地稅法第18條規
    定「按目的事業主管機關核定規劃使用」之要件不符。（二
    ）系爭291-1地號等15筆土地雖有部分或全部面積位於高速
    公路兩側路權邊界外8公尺範圍內，然既屬都市計畫範圍內
    之「特種工業區」，依禁建限建辦法第2條規定及權責機關
    高工處函復結果，仍得依都市計畫法、建築法及廣告物管理
    辦法之規定辦理，即該等土地可依都市計畫編定之「特種工
    業區」使用，尚無上訴人主張受禁建限建辦法第3條第1項第
    1款規定之限制而不得使用。再系爭291-1地號等15筆土地非
    屬由國防部會同內政部指定海岸、山地或重要軍事設施區，
    經依法劃為管制區而實施限建或禁建之土地，亦非屬飛航管
    制區依航空站飛行場助航設備四周禁止限制建築物及其他障
    礙物高度管理辦法規定禁止建築之土地，核與土地稅減免規
    則第11條之1及第11條之4規定不符，自無從據以減免地價稅
    ，亦無從類推適用予以減免。（三）另系爭288-2地號等8筆
    土地，經原審依職權函前臺北縣政府農業局以99年5月25日
    北農山字第0990438958號函復結果可知，其中288-2、292-4
    地號土地，非屬山坡地，與建築技術規則建築設計施工編第
    260條規定不合，自無同編第262條規定之適用。另上訴人雖
    提供經建築師簽證之土地坡度分析圖表，作為系爭288-2地
    號等8筆土地不能建築之證明，惟上開資料經前臺北縣政府
    工務局委請建築師公會協助審查結果，並未認同其分析方式
    而要求上訴人補件，嗣因上訴人未予補件致迄仍未經有關權
    責機關認定確屬不能建築之土地，是被上訴人仍按一般用地
    稅率課徵94年地價稅，並無違誤等語，為其論據。
五、本院查：
（一）關於系爭288-2地號等8筆土地部分：
１、按「非都市土地依法編定之農業用地或未規定地價者，徵收
    田賦。但都市土地合於左列規定者亦同：……四、依法不能
    建築，仍作農業用地使用者。」土地稅法第22條第1項定有
    明文。又「本法所稱建築物，為定著於土地上或地面下具有
    頂蓋、樑柱或牆壁，供個人或公眾使用之構造物或雜項工作
    物。」為建築法第4條所明定。另依建築法第97條授權訂定
    之建築技術規則建築設計施工編第262條第1項第1款及第3項
    分別規定：「（第1項）山坡地有左列各款情形之一者，不
    得開發建築。但穿過性之道路、通路或公共設施管溝，經適
    當邊坡穩定之處理者，不在此限：一、坡度陡峭者：所開發
    地區之原始地形應依坵塊圖上之平均坡度之分布狀態，區劃
    成若干均質區。在坵塊圖上其平均坡度超過百分之三十者。
    但區內最高點及最低點間之坡度小於百分之十五，且區內不
    含顯著之獨立山頭或跨越主嶺線者，不在此限。……（第3
    項）第1項第1款坵塊圖上其平均坡度超過百分之五十五者，
    不得計入法定空地面積；坵塊圖上其平均坡度超過百分之三
    十且未逾百分之五十五者，得作為法定空地或開放空間使用
    ，不得配置建築物。但因地區之發展特性或特殊建築基地之
    水土保持處理與維護之需要，經直轄市、縣(市)政府另定適
    用規定者，不在此限。」可知，山坡地依坵塊圖之平均坡度
    超過百分之三十且未逾百分之五十五，除直轄市、縣(市)政
    府另有規定者外，係不得設置具有頂蓋、樑柱或牆壁，供個
    人或公眾使用之構造物或雜項工作物等「建築物」，而非僅
    是「建築物」之高度、強度或種類受限制。至雖得作為法定
    空地或開放空間使用，然於其作為建築基地之法定空地或作
    開放空間使用前，既不得配置建築物即不得單獨建築，則參
    諸司法院釋字第674號解釋意旨，即應認其屬上述土地稅法
    第22條第1項第4款規定所稱之依法不能建築。
２、經查：（1）系爭288-2地號等8筆土地中之288-2及292-4地
    號土地，經原審向前臺北縣政府農業局函查結果，並非經公
    告之山坡地一節，已經原審認定甚明，則原判決以其無建築
    技術規則建築設計施工編第262條規定之適用，進而認不合
    土地稅法第22條第1項第4款課徵田賦要件，即無不合。（2
    ）又原判決認系爭292-2、292-3、291-4、291-11、295-8、
    295-11地號等6筆土地（下稱系爭292-2地號等6筆土地）不
    合土地稅法第22條第1項第4款課徵田賦要件，固非無見。惟
    查：系爭292-2地號等6筆土地均屬經公告之山坡地，且依上
    訴人提出經林芳立建築師簽證之土地坡度分析圖表，其平均
    坡度係超過百分之三十尚未逾百分之五十五一節，為原審依
    法確定之事實，則其若合於上述建築技術規則建築設計施工
    編第262條第3項所稱「坵塊圖上其平均坡度超過百分之三十
    且未逾百分之五十五」之規定，依上述規定及說明，除直轄
    市、縣(市)政府另有規定外，系爭292-2地號等6筆土地於作
    為法定空地或開放空間使用前，即應屬土地稅法第22條第1
    項第4款所稱「依法不能建築」。另建築技術規則建築設計
    施工編第262條第3項既規定，坵塊圖上其平均坡度超過百分
    之三十且未逾百分之五十五者既不得配置「建築物」，則此
    等土地即非內政部93年4月12日臺內地字第0930069450號令
    訂定之平均地權條例第22條有關依法限制建築、依法不能建
    築之界定作業原則第3點：「建築物高度、強度、種類受到
    限制之土地或地區，僅部分建築行為受限，不得視為依法限
    制建築或依法不能建築之土地。」之規範範圍，自不得據之
    而謂系爭292-2地號等6筆土地因仍得作法定空地或開放空間
    使用，不得視為依法不能建築。加以依土地稅法施行細則第
    24條第2款規定，土地是否合於土地稅法第22條第1項但書各
    款之課徵田賦規定，應由主管機關依地區範圍圖編造清冊，
    送主管稽徵機關。而上訴人已主張系爭292-2地號等6筆土地
    合於建築技術規則建築設計施工編第262條第3項所稱「平均
    坡度超過百分之三十且未逾百分之五十五」規定，應屬土地
    稅法第22條第1項第4款規定之依法不能建築土地，並提出經
    林芳立建築師簽證之土地坡度分析圖表等資料為證。且本件
    經前臺北縣政府工務局依建築師法規定請建築師公會協助釐
    清，雖經前臺北縣政府工務局依建築師公會函復，以97年10
    月6日北工建字第0970715421號函請上訴人補正資料（詳如
    下述），然上訴人亦以97年10月21日（97）齊揚業字第006
    號函說明理由復被上訴人，並經被上訴人將上訴人說明函轉
    前臺北縣政府工務局，再通知建築師公會協助調查，惟建築
    師公會迄未函復等情，為原審依法確定之事實，顯見主管機
    關就系爭292-2地號等6筆土地是否屬不能建築之土地，業已
    依法請建築師公會協助釐清事實以資判定，並其行政程序亦
    尚未終結，則被上訴人更應本諸土地稅法施行細則第24條第
    2款規定意旨促請主管機關本其職權儘速辦理而為具體之認
    定，尚非於主管機關猶未能認定，甚且該調查之行政程序仍
    在進行時，即將此未能認定之不利益歸諸上訴人負擔，而為
    不利於上訴人之認定。況依原審確定之事實，上述臺北縣政
    府工務局97年10月6日北工建字第0970715421號函轉述建築
    師公會之復文內容係謂：「……二、查上訴人所附地籍資料
    ，申請範圍約呈六大區塊，故於坡度分析時，應依各分區塊
    進行分析方能檢視其適用性，不應以各自地號進行分析。故
    請轉知上訴人補附依各分區塊預定範圍進行之坡度分析資料
    ，方可進行審核（技術規則第262條第1款）。三、另請上訴
    人提供建築技術規則第262條第2至8款有關『地質結構不良
    ，地層破碎或有順向坡滑動之虞，活動斷層，有危害安全之
    礦場或地下坑道，變棄土堆區，河岸或河源侵蝕、洪患、斷
    崖』等之調查分析結果及相關專業技師簽證報告，以利審查
    。」等語。惟依建築技術規則建築設計施工編第262條第1項
    規定，僅須符合該項第1款至第8款之任一款情事，即有該項
    「不得開發建築」規定之適用。就系爭292-2地號等6筆土地
    ，上訴人既已提供各筆土地之平均坡度分析圖表等資料，則
    縱非如建築師公會要求之按區塊為之，然建築師公會本其專
    業是否仍無法認定辦理？另建築技術規則建築設計施工編第
    262條第1項第2款至第8款既屬個別之不得開發建築事由，則
    上訴人未補正此部分資料，是否即無法認定有否合於建築技
    術規則建築設計施工編第262條第1項第1款之事由，抑或僅
    是無法就有否第2款至第8款之事由為認定？原審均未進一步
    查明，即將建築師公會迄未函復之不利益歸由上訴人負擔，
    逕以系爭292-2地號等6筆土地既未經權責機關認定屬限制建
    築或不能建築之土地，而將被上訴人按一般用地稅率課徵此
    部分地價稅之處分予以維持，即有適用法規不當之違法，故
    上訴意旨據以指摘原判決此部分違法，堪予採取。
（二）關於系爭土地除系爭288-2地號等8筆土地以外部分：
１、按「劃歸公路路線○○○市區道路路段或都市計畫區域路段
    得依都市計畫法、建築法及廣告物管理辦法之規定辦理。」
    「（第1項）公路兩側土地禁建範圍如左：一、高速公路兩
    側路權邊界外8公尺○○○區○○○○○道路用地。（第2項
    ）前項禁建範圍外，經公路主管機關認為足以影響路基、行
    車安全及景觀，得劃為限建範圍。」分別為依公路法第59條
    授權訂定之禁建限建辦法第2條第2項及第3條第1項、第2項
    所明定。依上述禁建限建辦法規定，可知高速公路兩側路權
    邊界外土地之禁建限建，原則上固依該辦法第3條規定，惟
    若該邊界外土地係屬劃歸公路路線○○○市區道路路段或都
    市計畫區域路段之土地，則得依都市計畫法、建築法及廣告
    物管理辦法之規定辦理。又公路法第59條係規定：「（第1
    項）公路主管機關為維護公路路基、行車安全及沿途景觀，
    得會同當地直轄市、縣(市○○○○○路兩側勘定範圍，公告
    禁止或限制公、私有廣告物及其他建築物之設置或建築，不
    受相關土地使用管制法令規定之限制。……（第3項）前2項
    禁建、限建範圍、劃設程序、管理及補償等事項之辦法，由
    交通部會同內政部定之。」即本條第1項係賦予公路主管機
    關不受相關土地使用管制法令規定之限制，得禁建或限建之
    職權，至得禁建或限建之細節性、執行性規定則授權訂定上
    述禁建限建辦法為之，尚非規範公路兩側勘定範圍均應予以
    禁建或限建。故禁建限建辦法第2條第2項：「劃歸公路路線
    ○○○市區道路路段或都市計畫區域路段得依都市計畫法、
    建築法及廣告物管理辦法之規定辦理。」之規定，僅係重申
    上述公路法第59條規定意旨，並無違反或逾越該條之授權情
    事。
２、經查：系爭291-1地號等15筆土地係屬都市計畫範圍內之「
    特種工業區」之土地，依地政事務所提供之土地複丈結果通
    知書及高工處確認結果，雖有部分或全部面積位於高速公路
    兩側路權邊界外8公尺範圍內，然經權責機關高工處97年3月
    11日北工木字第0976002305號函復被上訴人略以：「高速公
    路兩側路權邊界外8公尺○○○區○○路兩側土地禁建範圍
    ，前揭禁建範圍以外經本局認定足以影響路基、行車安全及
    景觀，得劃為禁建範圍。惟旨揭土地係屬中和市都市計畫範
    圍，應以都市計畫法、建築法、廣告物管理辦法之規定辦理
    。」並高工處於原審函詢後，復以99年5月25日北工木字第0
    996004701號函復非屬禁建範圍等情，已經原審依調查證據
    之辯論結果認定甚明。則禁建限建辦法第3條規定之公路主
    管機關高工處就系爭291-1地號等15筆土地應否禁建限建，
    顯已依該辦法第2條第2項規定認應依都市計畫法、建築法及
    廣告物管理辦法規定辦理，依上述規定及說明，並無不合，
    是系爭291-1地號等15筆土地應否禁建限建即與禁建限建辦
    法第3條規定無涉。至廣告物管理辦法雖已於93年7月23日廢
    止，然該辦法乃關於廣告物管理之規範，核與本件係關於系
    爭291-1地號等15筆土地應否禁建限建之爭議無涉，是雖禁
    建限建辦法第2條第2項尚未就此部分予以修正，亦不影響該
    規定於本件之適用。故原判決以系爭291-1地號等15筆土地
    屬都市計畫範圍內之「特種工業區」，認並無依法不能建築
    情事，即無不合。而上訴意旨以禁建限建辦法第3條第1項第
    1款係屬明確、具體規定，同辦法第2條第2項則屬概括性規
    定，原判決以該辦法第2條第2項規定排除同辦法第3條第1項
    第1款規定之適用，係逾越公路法第59條之授權意旨及範圍
    云云，指摘原判決違法，核屬其一己主觀意見，並無可採。
    再原判決就系爭土地不合按工業用地稅率課徵地價稅部分，
    已依調查證據之辯論結果，詳予論述在案，核無不合，而上
    訴意旨就原判決此部分之論斷亦未指摘，故原判決此部分自
    應維持。
（三）綜上所述，原判決維持訴願決定及原處分關於系爭292-2
      地號等6筆土地部分，有如上所述之違法，並於判決結果
      有影響，故上訴論旨指摘原判決此部分違法，求予廢棄，
      為有理由。惟因此部分事實尚有未明，有由原審再為調查
      審認之必要，本院尚無從自為判決，故將此部分之原判決
      廢棄，發回原審法院更為適法之裁判。至原判決將系爭土
      地除系爭292-2地號等6筆土地部分外之訴願決定及原處分
      均予維持，而駁回上訴人此部分之訴，核無違誤，上訴論
      旨指摘原判決此部分違法，求為廢棄，為無理由，應予駁
      回。
六、據上論結，本件上訴為一部有理由、一部無理由。依行政訴
    訟法第255條第1項、第256條第1項、第260條第1項、第98條
    第1項前段，判決如主文。
中　　華　　民　　國　　100　 年　　6　　 月　　23　　日
                    最高行政法院第三庭
                        審判長法官　黃　璽　君
                              法官　楊　惠　欽
                              法官　吳　東　都
                              法官　陳　金　圍
                              法官　蕭　惠　芳

以  上  正  本  證  明  與  原  本  無  異
中　　華　　民　　國　　100　 年　　6　　 月　　23　　日
　　　　　　　　　　　　　　　書記官　張　雅　琴